臺灣高等法院臺南分院民事判決　九十一年度家上字第八號　Ｊ
　　　上　訴　人　丙　○　○
　　　訴訟代理人　乙　○　○
　　　被　上訴人　甲　○　○
右當事人間請求離婚事件，上訴人對於中華民國九十年十二月四日台灣台南地方法院
第一審判決（八十九年度婚字第六０號）提起上訴，本院判決如左：
　　　主　　文
上訴駁回
第二審訴訟費用由上訴人負擔。
　　　事　　實
甲、上訴人方面：
一、聲明：(一)原判決廢棄。(二)請准上訴人與被上訴人離婚。(三)兩造所生之長女吳苡瑄
　　、次女吳柔慧權利義務之行使或負擔均由上訴人任之。(四)第一、二審訴訟費用及
　　反訴費用均由被上訴人負擔。
二、陳述：除與原審判決記載相同者予以引用外，補稱：
  (一)請求離婚部分：
    兩造間顯有重大事由，且已達難以維持婚姻之狀態，簡析之：
  1.被上訴人傷害上訴人案件業經鈞院（九十年度上易字第一二二五號）判刑確定：
    案發當日被上訴人係因外遇被發覺而主動要求離婚，兩造於車上發生爭吵，到達
    目的地後上訴人下車，被上訴人立即找藉口離開，上訴人見狀隨即打開車門欲上
    車一同離去，詎料被上訴人竟因怒氣未消而不顧上訴人已拉開車門之事實，仍踩
    下油門企圖使上訴人放棄上車，並以該車拖行上訴人數十公尺，致上訴人受有膝
    蓋等處擦傷出血之傷勢，事後又毫不關心，經上訴人自行就醫治療月餘方才痊癒
    。被上訴人之行為顯有故意傷害之犯意存在，且嚴重違反夫妻間相互扶助照顧之
    義務甚明。
　2.被上訴人與劉姍檸確實有通姦事實存在：
　(1)查被上訴人甲○○於警訊時已自白其與劉姍檸有多次通姦之行為，且亦有其親口
　　承認與劉姍檸通姦之錄音帶乙捲（已呈刑事庭附卷）；而劉姍檸於警訊時雖堅決
　　否認其有與甲○○通姦之事，惟其已承認與甲○○間常以電話聯絡之事實及有牽
　　手、擁抱等逾矩行為，足證二人間已有超越普通朋友之親密關係存在。
　(2)劉姍檸雖以兩人因學佛之關係及需要甲○○幫忙編英文教案之藉口為由，作為其
　　往來密切之藉口，然劉姍檸既是兒童美語教學人員，自有編著英文教案之專業能
　　力，且兒童美語並不困難，何須請甲○○幫忙？其理由顯然極為牽強。更何況兩
　　人若僅為普通朋友何須牽手擁抱？且渠等二人之年紀均超過三十五歲，所受兩性
　　教育尚不能謂開放，其行為自不能與時下行為開放之年輕人等同視之，惟刑事二
　　審法院竟以現今社會開放風氣，誠屬平常為由，謂難以此認定被上訴人甲○○與
　　劉姍檸間有通姦行為存在等語，為被上訴人無罪判決，實難令人信服。
　(3)查劉姍檸為一單身獨居女子，而被上訴人甲○○乃有婦之夫，且該二人既自稱是
　　學佛之人更應遵從禮教，如真有正事須商談，理應安排在公共場所見面，且時間
　　上也應於晚上九點前結束，始符社會常情。而二人通姦為上訴人報警查獲當天，
　　甲○○於晚間十一時三十分許仍於劉姍檸住處逗留，孤男寡女共處一室，如非為
　　滿足彼此情慾，何有必要於接近午夜時分見面？又縱使下雨，被上訴人乃開車前
　　往，不受天候影響，並無必要因此而逗留於單身女子住處。是足見劉姍檸所辯乃
　　為脫免罪責所為遁詞，且顯與常情不符，與事實亦有極大出入。
  (4)二人通姦之事實不容其事後否認：
　 查被上訴人甲○○於警訊時已供稱：於八十七年五、六月起即與劉姍檸發生性
　　 關係，且當天與劉姍檸於該處做些較親密之行為，亦即發生肉體關係等語；惟
　　 被上訴人竟事後翻供，指稱其於警局所為自白，乃受上訴人、葉秋蓮及警察聯
　　 手之恐嚇脅迫，始承認其與劉姍檸有通姦之情云云；惟當天被上訴人之母親吳
　　 邱霞及姊姊吳沛凌亦在場陪同製作筆錄，如有上述恐嚇威脅情事怎可能放任不
　　 管？進而任甲○○為不實之自白？足徵其母親及姊姊到庭證稱上述恐嚇威脅等
　　 語，顯係為保全其親人即被上訴人甲○○之名譽所致，其證言顯與常情不符，
　　 應不足採信。
   次查，當天承辦之二位警員與上訴人非親非故，並無偏頗及聯手威脅恐嚇之動
     機存在，又二位警員業已到庭證稱當日並無恐嚇威脅之情，亦無重做筆錄之事
     ，是足證被上訴人所為自白並無任何瑕疵可言，況又無其他證據足證明其自白
     係出於恐嚇威脅，惟二審法院竟仍誤信甲○○及姊姊之證言，遽判決被上訴人
　　 與劉姍檸二人並無通姦之事實存在，實有可議。
　 又查，當天警員到場敲門並表明身分要求被上訴人及劉姍檸開門，惟二人仍遲
　　 遲不開，直至凌晨一時三十分許，雙方已僵持一個半小時之久，被上訴人不得
　　 已始將門打開，而此段時間已足湮滅二人通姦之證據。況且，如二人真係普通
　　 朋友更應立即打開門澄清此事，惟劉姍檸於甲○○應門離開其住處時立即緊閉
　　 大門拒絕接受警察進入，亦與常理不符，若非心虛畏罪，何以有此種行為？綜
　　 觀上情，甲○○所指恐嚇威脅云云，顯係事後卸責之詞，二人確實有通姦之事
　　 實存在。
　 本件為獨立之民事訴訟，法院之判斷不受刑事判決之拘束。倘鈞院亦認被上訴
　　 人並無通姦之事實，仍請斟酌被上訴人與劉姍檸二人確實有逾矩之肢體上親密
　　 行為事實，為本件判決之參考。
  3.縱認被上訴人並無通姦之實據，惟兩造間仍有難以維持婚姻之重大事由：
　(1)被上訴人與劉姍檸確實有逾越普通朋友之親密關係存在，已如前述；此情形應係
　　社會一般人於婚姻關係中皆無法容忍者，否則其婚姻即早已失其意義而名存實亡
　　。
  (2)按「夫因細故毆打其妻，致其妻‧‧‧，受腳踏傷三處、扭傷六處，自應認為不
    堪同居之虐待。」最高法院二十年上字第一九一三號判例參照。本件被上訴人因
    外遇而與上訴人發生口角，並傷害上訴人之情，已判決確定在案，可認被上訴人
    已開始對上訴人有暴力相向之行為，上訴人因被上訴人外遇及遭被上訴人傷害之
    雙重打擊，為保障自身權益及安危而離家，自屬有正當理由。
  (3)上訴人自民國八十八年逃離被上訴人住所後，因思女心切，至幼稚園探視女兒，
    竟屢遭幼稚園人員之阻撓，詳加追問之下始知被上訴人及其家人對幼稚園人員施
    加壓力，阻撓上訴人探視女兒，被上訴人此種行為已侵害上訴人之親權，且嚴重
    違反人倫，實令上訴人痛苦萬分。
  (4)上訴人離家後曾多次至被上訴人住所，欲探視二個女兒，然屢遭被上訴人母親阻
    撓，又以種種理由不准上訴人返家。
　４、綜觀上情，兩造間之婚姻已有重大事由而難以維持，請准廢棄原判決，另諭知
　　兩造離婚之判決。
 (二)請求子女監護權部分：
  1.上訴人身為女性，對於二個女兒之生活照顧及教養上較為適合，且上訴人擔任正
　　式公務員，任職於東區戶政事務所，有獨立之經濟來源，生活不虞匱乏；又原審
　　已函請社會工作人員評估兩造中何者較適合行使監護權，其評估結果均認上訴人
　　較適合擔任監護人。
  2.末，被上訴人之探視權行使方式，亦請鈞院定之，以玆兩造遵行。
三、證據：援用原審所提證據。
乙、被上訴人方面：
一、聲明：(一)上訴駁回。(二)訴訟費用由上訴人負擔。
二、陳述：除與原審判決記載相同者予以引用外，補稱：
　(一)上訴人以被上訴人與訴外人劉姍檸通姦之事由，依民法第一千零五十二條第一項
　　第二款之規定，請求原審判決離婚，嗣因有關被上訴人通姦部分經鈞院刑事庭詳
　　查後認為被上訴人與訴外人並無通姦事實，而判決無罪確定，上訴人乃改依同條
　　第二項「有前項以外之重大事由，難以維持婚姻者，夫妻之一方得請求離婚。」
　　之規定請求判決離婚，惟亦遭原審駁回。
  (二)不同意給付上訴人五十萬元，小孩目前住我那裡，上訴人可隨時探視小孩，不過
    不希望上訴人帶小孩回去過夜。
三、證據：援用原審所提證據。
丙、本院依職權向台灣台南地方法院檢察署調閱八十八年度偵字第一０七二０號甲○
    ○傷害乙案全卷。
　　　理　　由
一、本件上訴人於原審起訴主張：兩造結婚有年，被上訴人於八十八年八月十日二十
    三時進入台南市○○街一三五號與訴外人吳姍檸發生性行為，爰依民法第一千零
    五十二條第一項第二款規定，訴請判決離婚；退而言之，若認為被上訴人不是通
    姦，惟被上訴人有博士學位，且是大學教授，在深更半夜應該與妻、女獨處，但
    是被上訴人竟與另一女子獨處一百零五分鐘，就是有正當理由，已有所不該。更
    況若果有正當理由，為何關著門？警方叫門也不開。這種行為嚴重使兩造之婚姻
    關係破裂，而此破裂，其咎全屬被上訴人，上訴人身、心受創甚重，對被上訴人
    已無任何信心可言，兩造之感情斷無重修和好之可能，爰依民法第一千零五十二
    條第二項「難以維持婚姻之重大事由」之規定，訴請判決離婚。再上訴人因被上
    訴人通姦，導致婚姻破碎，精神上受創極深，且依現今社會一般通念均重視女子
    名節，女子離婚後再婚不易，爰依民法第一千零五十二條第一項第二款、第二項
    規定，請求被上訴人賠償非財產上之損害三百萬元及其法定利息，稍資慰藉。又
    兩造所生之二女，應由上訴人監護，蓋因女兒由男性之父監護在日常生活上有很
    多不便之處云云。
二、被上訴人則以：上訴人並無任何積極證據證明被上訴人與劉姍檸有通姦之事實，
    上訴人醋海生波，捕風捉影，無理取鬧，臆測之詞，應非事實不足採信。查被上
    訴人於八十八年八月十日係因指導訴外人劉姍檸編撰外語教材而共處一室，有關
　　通姦罪部分業經鈞院九十年度上易字第一二二五號刑事判決無罪確定在案，上訴
　　人依民法第一千零五十二條第一項第二款規定請求離婚之事由，已失去附麗，上
　　訴人之請求離婚應無理由。又被上訴人既無傷害上訴人之故意，則上訴人訴請離
　　婚，顯無理由。再兩造結婚數年，上訴人在被上訴人家中，可謂養尊處優，不但
　　不必做任何家事，即對子女亦僅於例假日照顧，平日二個小孩均由公公婆婆及至
　　親照顧，過著少奶奶優閒生活，本件係因上訴人懷疑被上訴人有外遇，妒火中燒
　　，在無任何積極證據之下，即擅自離家出走，不但棄家庭子女於不顧，並且亦未
　　盡到為人之妻、為人之母的家庭主婦責任，迭經被上訴人請求返家均置之不理。
    而離婚之訴亦為上訴人主動提起刻意要求離婚，並藉此要脅被上訴人，企圖敲詐
    鉅額之賠償，被上訴人並無與上訴人離婚之意，並且歡迎上訴人隨時返家團聚，
    上訴人變更依據民法第一千零五十二條第二項之規定，主觀認定有重大事由，難
    以維持婚姻者，而請求判決離婚，顯無理由。又被上訴人二個女兒均尚幼小，因
    上訴人係職業婦女，故二個女兒平日之生活起居，大多由被上訴人父母負責照顧
    ，上訴人僅在例假日中才照顧二個女兒，因之，上訴人對二個小孩並無照顧之能
    力，且被上訴人之收入比原告為高，可以給二個女兒較佳之生活照顧及教育品質
    ，故二個女兒由被上訴人監護，比交由上訴人監護，對小孩之成長過程更為有利
    等語，資為抗辯。
三、上訴人主張兩造為夫妻，於八十四年二月五日結婚，婚後育有女兒二名，即長女
    吳苡瑄（八十五年五月六日生）、次女吳柔慧（八十七年四月七日生），目前婚
    姻關係存續中之事實，為被上訴人所不爭，並據上訴人提出戶籍謄本為證，兩造
    間有婚姻關係存在，堪信為真實。
四、按夫妻之一方，與他人通姦者，他方得向法院請求判決離婚；復按當事人主張有
    利於己之事實者，就其事實有舉證之責任，民法第一千零五十二條第一項第二款
    及民事訴訟法第二百七十七條第一項前段分別定有明文。本件上訴人主張被上訴
    人與訴外人劉姍檸於八十八年八月十日深夜共處台南市○○街一三五號室內，達
    一百零五分鐘之久，且於上訴人及警員前往查證時遲不開門，足徵二人間有通姦
    行為云云，但為被上訴人所否認，且辯稱：當日係因指導訴外人劉姍檸編撰外語
    教材而共處一室等語，依上說明，上訴人應就被上訴人有通姦行為負舉證責任。
    經查被上訴人與訴外人劉姍檸雖有於八十八年八月十日晚上十一時十分許共處台
    南市○○街一三五號室內，且於上訴人及警員前往敲門時遲延許久始開門之情事
    ，即使屬實，仍不足以此證明被上訴人確有與第三人通姦之行為，況上訴人主張
    被上訴人通姦提出告訴，亦經本院九十年度上易字第一二二五號判決被上訴人無
    罪確定在案，業經本院調閱九十年度上易字第一二二五號傷害等案件歷審卷宗核
    閱無誤，依上開刑案卷證並無證據足資證明被上訴人與訴外人劉姍檸通姦之行為
    ，上訴人主張被上訴人與人通姦無證據以實其說，請求離婚尚難准許。
五、再按民法第一千零五十二條第二項規定，有同條第一項以外之重大事由，難以維
    持婚姻者，夫妻之一方得請求離婚。準此，夫或妻依此規定請求離婚，必須有民
    法第一千零五十二條第一項所列十款以外可歸責於夫或妻之事由，且其事由甚為
    重大，已達難以維持婚姻之程度，始足當之。且是否有難以維持婚姻之重大事由
    ，判斷標準為婚姻是否已生破綻而無回復之希望，不可僅由一方已喪失維持婚姻
    意欲之主觀面加以認定，而應依客觀的標準，即難以維持婚姻之事實，是否已達
    於倘處於同一境況，任何人均將喪失維持婚姻希望之程度以決之，有最高法院七
    十九年度台上字第一○五三號、八十七年度台上字第一三○四號著有判決可稽。
    經查兩造間存有夫妻關係，被上訴人於深夜十一時十分單獨前往訴外人劉姍檸住
    處，孤男寡女深夜同在一室，嗣上訴人會同員警敲門，又遲延一小時許之時間始
    開門，依道德觀點，被上訴人之行為確有不當之處，惟仍無證據證明兩人間有通
    姦行為，己如前述，且被上訴人於歷次開庭均表明有意願維持兩造之婚姻，並希
    望上訴人回家履行同居義務，綜上情節，尚難認已達一般人處於該境況均將喪失
    維持婚姻希望之程度，亦難認該婚姻關係因被上訴人與訴外人劉姍檸共處一室，
　　客觀上即已生破綻而無回復之可能，雖上訴人一人主觀上不欲維持婚姻，依前開
　　說明，尚難認被上訴人有可歸責之重大事由，以致難以維持婚姻，因此上訴人依
　　民法第一千零五十二條第二項訴請裁判離婚，尚難認有理由。又被上訴人於八十
　　八年八月八日上午，在國立成功大學岩石力學實驗室前，疏未注意上訴人已打開
　　車門尚未進入車內踩動油門，致上訴人拖行倒地，受有左膝及足關節多處擦傷之
　　傷害，被上訴人因而經本院判處拘役二十日，如易科罰金以三百元折算一日確定
　　，固有本院九十年度上易字第一二二五號刑事判決足按，惟此種過失行為，亦與
　　難以維持婚姻情形有間，上訴人依此請求離婚，亦無理由。
六、上訴人又主張被上訴人於警訊時已供稱「於八十七年五、六月起即與劉姍檸發生
    性關係，且當天與劉姍檸於該處做些較親密之行為，亦即發生肉體關係」云云。
    經查上訴人於警訊時固自白與劉姍檸有發生性行為（偵查卷第四十五頁反面、第
　　四十六頁），惟被上訴人嗣於偵查中否認自白之真正，並稱「對方（上訴人）及
　　其姐姐、警員等一再威脅我承認，且他姊姊說只要我承認，即撤回告訴．．．而
　　其他警員一再軟硬兼施要我承認」、「我是被逼的，葉秋蓮與警員熟識，且闢室
　　密談，並強迫我承認，否則不讓我離開派出所」等語（參見八十八年十月六日、
　　十月十五日偵查筆錄），而於原審審理時並供稱：「因為我媽一直說如果沒有做
　　，就不要承認，不要聽警察的話，所以在第一次作筆錄時我否認，之後葉秋蓮進
　　來說：如果我不承認就要告我，並且要召開記者會，要叫我身敗名裂．．．」「
　　那個胖胖的警察一直叫我承認．．．葉秋蓮也過來說只要我承認，就不告我．．
　　．」等語（原審八十九年九月二十七日刑事審理筆錄），經核與證人吳邱霞於原
　　審審理時，經到庭隔離訊問時所證稱：「．．．有一個瘦瘦的警員走過來，他是
　　幫我兒子作筆錄之警員，他說這件事可能要拖到天亮才能解決，而且到時可能會
　　有記者前來採訪．．．當時我看到丙○○和他姊姊走出來，對甲○○說如果你有
　　跟劉姍檸通姦就承認，我就不告你，不讓你身敗名裂．．．後來有一個胖胖的、
　　穿便服的警員從泡茶的地方走出來，對甲○○說：你最好承認通姦要離婚等半年
　　後．．．丙○○姊妹這時過來說甲○○不承認的話，明天就會被抓去關，而且要
　　召開記者會，會讓他身敗名裂，穿便服的警員說承認沒什麼，不會怎麼樣，你就
    承認再離婚．．．甲○○對我說：媽，不然我們承認，警察不會害人：：甲○○
　　說爸爸剛開完刀，而且還有小孩，我承認沒關係．．．」等情相符（原審八十九
　　年九月二十七日刑事審理筆錄），亦與證人吳沛凌（被上訴人之姊）於原審時所
　　證述：「．．．抵達時我看到丙○○和他姊姊把甲○○圍在派出所後面一個地方
　　．．．然後那個胖胖的警員就過來說，這件事要快點解決，要不然甲○○會被拘
　　留在拘留所，到時記者也會來．．．然後胖胖的警員又走出來，叫我弟弟趕快承
　　認才能結案，他們才能交班．．．我就跟丙○○說不要告我弟弟，丙○○說只要
　　我弟弟承認，半年內不會告他．．．第一次寫的時候，丙○○在我背後，寫了一
　　半警察就把筆錄撕了，隔了約半小時，再作第二次筆錄．．．」「（第一份筆錄
　　撕掉之原因）因為第一份筆錄中，我弟弟不承認，所以撕掉」情節相符（原審八
　　十九年九月二十七日刑事審理筆錄）。綜上所述，被上訴人固曾於警訊時自白有
　　與劉姍檸通姦等情，惟當時已深夜，被上訴人經疲勞訊問，承辦警員及上訴人、
　　上訴人之姐吳秋蓮屢向被上訴人表示只要伊坦承犯行，即不提出告訴，甚至以如
　　不承認將遭羈押，並將召開記者會使其身敗名裂等語威脅，以被上訴人擁有博士
　　學位並任教於大學之社會地位，如遭羈押或經媒體披露此家醜，勢必影響其聲譽
　　及社會地位。是被上訴人在此受威脅、利誘下所為之供述，難謂係出於其自由意
　　志下所為，更何況本件警訊並無錄音帶可供證明，更無從據斷被上訴人之前開供
　　述之真實性，況訴外人劉姍檸自始均否認有與被上訴人有通姦之情事。上開被上
　　訴人在警訊之自白，並不足採為被上訴人通姦之證據。
七、綜上所述，上訴人依民法第一千零五十二條第一項第二款、第二項之規定，請求
    裁判離婚、請求贍養費及監護，並無理由，原審駁回上訴人在第一審之訴，經核
    並無違誤，上訴意旨指摘原判決不當，求為廢棄改判，非有理由，應予駁回。
八、本件事証已臻明確，兩造其餘攻擊防禦方法及証据資料，核與本件判決結果不生
    影響，不予一一論述，併予敘明。
據上論結，本件上訴為無理由，依民事訴訟法第四百四十九條第一項、第七十八條，
判決如主文。
中　　　華　　　民　　　國　　九十一　　年　　　四　　　月　　三十　　 日
　　　　　　　　　　　　　　　　　　臺灣高等法院臺南分院民事第四庭
~B1審判長法官　林　　金　　村
~B2　　　法官　徐　　財　　福
~B3　　　法官　曾　　平　　杉
右為正本係照原本作成。
如對本判決上訴，須於判決送達後二十日內向本院提出上訴狀，未表明上訴理由者，
應於上訴後二十日內向本院提出理由書。
中　　　華　　　民　　　國　　九十一　　年　　　五　　　月　　　一　　 日
~B法院書記官　葉　　秀　　珍
